【裁判字號】    89,訴,2037
【裁判日期】    900822
【裁判案由】    排除侵害等
【裁判全文】
臺灣高雄地方法院民事判決  八十九年度訴字第二○三七號
    原      告  甲○○
    被      告  乙○○○○○
    法定代理人  丁○○
    訴訟代理人  丙○○
右當事人間排除侵害等事件，本院判決如左：
    主      文
被告應將坐落於高雄縣林園鄉○○段第六二七地號土地上如附圖所示Ｂ部分之金爐、
石階及同段第六二九地號土地如附圖所示Ａ部分面積二十九平方公尺之土地上圍繞鋼
架之四周鐵皮圍牆拆除，恢復原狀，並將土地交還原告及其他全體共有人。
訴訟費用由被告負擔。
本判決於原告以新台幣陸拾伍萬伍仟捌佰元為被告供擔保後得假執行。但被告如於假
執行程序實施前，以新臺幣壹佰玖拾陸萬柒仟貳佰元為原告預供擔保，得免為假執行
。
    事      實
甲、原告方面：
一、聲明：
（一）被告應將其所有坐落在高雄縣林園鄉○○段第六二七地號土地上如附圖所示之
      金爐、石階拆除，及第六二九地號土地如附圖所示Ａ部分面積二十九平方公尺
      之土地圍繞鋼架之四面鐵皮圍牆拆除，恢復原狀，將土地交還原告及其他共有
      人全體。
（二）願供擔保請准宣告假執行。
二、陳述：
（一）緣坐落在高雄縣林園鄉○○段六二七、六二九地號等二筆土地，原告為共有人
      之一，詎被告竟未經原告同意，無權占有前開土地，並在土地上搭蓋寺廟，迭
      經催討，均置若罔聞，為此依據民法第七百六十七條規定，提起本件訴訟。
（二）被告坐落於林園鄉林園斷第六二六第號土地上，原告及其他共有人本於奉獻鄉
      里之精神，從未收取任何代價，詎近年來被告之執事人員未經原告及其他共有
      人同意，擅自大興土木，興建相關地上物分別逾越第六二六號土地範圍而占用
      同地段第六二七地號土地之全部及第六二九地號約二十九平方公尺之土地，嗣
      經原告發覺，向福德廟之相關人士反應均未置理。
（三）按被告無權占有係爭土地興建相關地上物，是原告為全體共有人之利益本於所
      有權之作用得爰依民法第八百二十一條及第七百六十七條相關規定，訴請被告
      拆除係爭土地上之地上物，將係爭土地恢復原狀，返還原告及其他共有人全體
      。
三、證據：提出土地登記簿謄本二份、地籍圖謄本及戶籍謄本各一份為證。
乙、被告方面：
一、聲明：駁回原告之訴及假執行之聲請。
二、陳述：
（一）被告之名稱究竟為何，原告應予察明。
（二）原告高雄縣林園鄉林子邊第三五八號、五五八之一號為陳明瓜、陳明顯及陳有
      德三兄弟所捐獻，於三十八年間寺廟土地經買賣，由何生春等財團承購，為福
      德廟歷久建於該土地，為此地主三兄弟與財團股東雙方同意捐獻該部分土地，
      渠等三人於三十八年八月十七日與何生春、張簡天賞、黃金鳳人簽署備忘錄，
      將上開二地號之土地捐獻五二點二坪做為廟宇之永久使用，而上開二地號重測
      後地號則改為林園段第六二六、六二七、六二九地號等土地。當時廟地是原始
      買賣，雙方買賣後共同捐贈出來建廟使用，但是未做廟宇登記。故從地籍謄本
      即可知悉上情。
（三）對於被告寺廟占用系爭地號土地之事實不爭執，惟抗辯系爭土地原為買賣後捐
      贈使用。廟前圍籬確為被告加蓋，然怕拆除後攤販會移入而造成廟方觀瞻不良
      及活動不便。
丙、本院依職權囑託高雄縣鳳山地政事務所派員測量系爭土地上地上物之面積及位置
    。
    理      由
一、按有權利能力者，有當事人能力。非法人之團體設有代表人或管理人者，有當事
    人能力。民事訴訟法第四十條定有明文。本件被告為寺廟組織，雖尚未為寺廟登
    記，然有一定之目的，有固定財產，設有管理人，固為非法人團體而有當事人能
    力。本件原告以林園鄉東林村文賢村福德廟為被告提出訴訟，而被告稱其寺廟名
    稱為乙○○○○○，經原告更正為乙○○○○○，因原告訴訟之相對人始終如一
    ，被告亦未抗辯為訴訟相對人，故原告為名稱之更正應予准許，先此敘明。
二、本件原告起訴主張坐落在高雄縣林園鄉○○段六二七、六二九地號土地係原告所
    有，惟被告未經同意，無權占用系爭林園鄉○○段六二七、六二九地號土地，並
    於其上搭蓋如附圖所示金爐、石階及於附圖Ａ部分土地面積二十九平方公尺土地
    四周加蓋鐵皮及圍牆之事實，業據其提出土地登記簿謄本為證，並為被告所不爭
    執，復經本院至現場履勘並囑託高雄縣鳳山地政事務所派員測量屬實，製有勘驗
    筆錄及複丈成果圖各一份附卷可稽，自堪信原告主張為真實。
三、按所有人對於無權占有或侵奪其所有物者，得請求返還之，對於妨害其所有權者
    ，得請求除去之，民法第七百六十七條定有明文。被告雖對於占用土地等情雖不
    爭執，然以前開情詞置辯，為被告始終無法舉證其占用之權源，另被告雖稱系爭
    土地係訴外人陳明瓜、陳明顯、陳有德所有於三十八年八月十七日與何生春、張
    簡天賞簽署備忘錄，捐贈為廟地云云，然此為原告所否認，經本院向高雄縣鳳山
    地政事務所查詢，系爭第六二六、第六二七、第六二九地號並非備忘錄所稱之林
    園相林子邊段第三五八、三五八之一地號，此有高雄縣鳳山地政事務所九十年七
    月十一日九十鳳地所二字第一二三二三號函附卷可憑，故被告所辯自不可採。被
    告既無正當權源而占有使用系爭第六二七第六二九地號土地，自屬無權占有。從
    而，原告依據所有權之法律關係，請求被告將系爭土地中如附圖所示第六二七號
    土地上之金爐、階梯拆除，並將如附圖所示第六二九地號上Ａ部分面積二十九平
    方公尺土地上之四周鐵皮及圍籬拆除，並將該部分之土地返還原告，即屬正當，
    應予准許。
四、兩造陳明願供擔保請為宣告假執行或免為假執行，經核均與規定相符，爰分別酌
    定相當之擔保金額予以宣告。
五、結論：原告之訴為有理由，依民事訴訟法第七十八條、第三百九十條第二項、第
    三百九十二條，判決如主文。
中      華      民      國    九十      年      八      月   二十二     日
                              臺灣高雄地方法院民事庭
~B法      官  陳嘉惠
右為正本係照原本作成。
如不服本判決，應於送達後廿日內，向本院提出上訴狀並表明上訴理由，如於本判決
宣示後送達前提起上訴者，應於判決送達後十日內補提上訴理由書（須附繕本）。
中      華      民      國    九十      年      八      月   二十二     日
~B法院書記官  王翌翔


司法院資訊處製作；財團法人民間司法改革基金會備份。
